【裁判字號】    99,消債抗,67
【裁判日期】    990413
【裁判案由】    聲請更生程序
【裁判全文】
臺灣高雄地方法院民事裁定            99年度消債抗字第67號
抗  告  人  甲○○
上列抗告人因消費者債務清理事件聲請更生，對於中華民國99年
3 月1 日本院98年度消債更字第1251號裁定提起抗告，本院裁定
如下：
    主  文
抗告駁回。
抗告程序費用新臺幣壹仟元由抗告人負擔。
    理  由
一、抗告意旨略以：抗告人前與最大債權銀行台北富邦銀行為前
    置協商時，尚有經萬泰商業銀行、陽信銀行外賣予資產管理
    公司之外賣債權未納入協商，抗告人除與台北富邦銀行之協
    商款新台幣（下同）11,436元外，另需繳納與資產管理公司
    個別協商之2,500 元、1,000 元，原裁定既准認列上開與資
    產公司協商金額，嗣又以此等情事於協商時即為存在而認不
    得認列，即屬前後矛盾，又抗告人前係為求債務一時性解套
    而同意協商方案金額，惟債權銀行僅考量債權高額獲償，並
    未慮及抗告人之經濟能力；另抗告人之配偶係在學校餐廳任
    臨時工，收入微薄，僅足以負擔自己之必要生活費用，並無
    能力分擔扶養子費用，而抗告人之子於民國96、97年之收入
    均係打工所得，並非固定收入，原裁定用以扣抵父母扶養費
    金額亦殊有未當；如以抗告人每月實得薪資31,182元，扣除
    生活必要費用11,309元及扶養費用11,309元後，實無力清償
    上開協商條件，縱僅由抗告人分擔2 分之1 扶養費，亦無法
    履行協商條件，原裁定逕予駁回抗告人之聲請，於法自屬有
    誤，爰依法提起抗告，並聲明求為：原裁定廢棄，並准為更
    生之聲請。
二、按「債務人不能清償債務或有不能清償之虞者，得依本條例
    所定更生程序，清理其債務」；「債務人無擔保或無優先權
    之債務總額未逾新台幣1,200 萬元者，於法院裁定開始清算
    程式或宣告破產前，得向法院聲請更生。」；「債務人對於
    金融機構因消費借貸、自用住宅貸款、信用卡或現金卡契約
    而負債務，在聲請更生或清算前，應提出債權人清冊，以書
    面向最大債權金融機構請求協商債務清償方案並表明共同協
    商之意旨。」；「債務人與金融機構協商成立者，不得聲請
    更生或清算。但因不可歸責於己之事由，致履行顯有重大困
    難者，不在此限。」，消費者債務清理條例第3 條、第42條
    第1 項、第151 條1 項、第5 項分別定有明文。是依上之條
    文規定可知，債務人與金融機構協商成立債務清償方案後，
    即應由債務人按其條件履行，如因事後發生情事變更，在清
    償期間收入或收益不如預期，致該方案履行困難甚或履行不
    能，因不可歸責於己，始能例外准許債務人聲請更生或清算
    ，以避免債務人任意毀諾已成立之協商，濫用更生或清算之
    裁判上債務清理程序。從而，所謂「不可歸責於己之事由」
    ，應係指客觀上債務人之支出增多，或收入、收益減少，非
    其成立協商時所能預期，諸如物價上漲而成本增加、家屬患
    病等以致支出增加，或因病無法工作、僱傭之公司倒閉或裁
    員、失業、減薪等以致收入減少，均屬之。
三、經查：
  (一)抗告人於97年12月23日向最大債權銀行台北富邦銀行申請前
    置協商，雙方約定抗告人應自98年3 月10日起，分180 期，
    年利率0%，按月繳納11,436元以攤還無擔保債權人債務，並
    經台灣台北地方法院（下稱台北地院）於98年3 月12日以98
    年度消債核字第5950號裁定認可前開債務清償方案，有卷附
    前置協商機制協議書、前置協商無擔保債務還款分配表暨表
    決結果、台北富邦銀行98年11月5 日民事陳報狀、台北地院
    98年度消債核字第6561號裁定為憑（見原審卷第35頁至第38
    頁、第133 頁）。又抗告人於98年10月15日向本院提出更生
    聲請時，仍依約履行上開前置協商還款義務乙節，有台北富
    邦銀行上開民事陳報狀、前置協商案件維護作業、債清繳款
    資料維護在卷可稽（見原審卷第133 頁至第138 頁），揆諸
    首揭規定及說明，抗告人於消費者債務清理條例施行後既與
    金融機構成立協商，並尚在履行協商債務中，難認其目前有
    何無法履行或履行困難情形，尚難認與聲請更生之法定要件
    相符。
  (二)抗告意旨雖以其係客觀收入不足以支付生活必要費用、扶養
    費及償還債務，故認其具有不可歸責於己之事由致履行顯有
    重大困難云云，惟查：
  1.抗告人現任職於高雄市鹽埕國小，96年至98年度應領薪資均
    為32,385元，有抗告人之員工薪俸單在卷可稽（見原審卷第
    58 至75 頁），而其上開應領薪資雖有扣除勞、健保費用，
    實領數額約31,182元，然上述勞健保費已計入如下之個人生
    活必要費用中，為避免費用重複認列，本院認抗告人每月應
    領薪資仍應以32,385元計算；又依抗告人所提之臺灣銀行存
    摺明細所載（見原審卷第80頁至83頁），其自98年1 月起至
    同年10月止，除上開薪資單所載之薪資外，尚包括未列入上
    開薪資單者之交通費每月504 元、考績獎金12,144元、98年
    4 月28日鹽埕國小匯入之52,335元款項，以此計算，抗告人
    每月平均所得約為38,262元（計算式＝32,385+504+ 【12,1
    44÷12】+ 【52,335÷12】】），故本院認抗告人之還款能
    力至少應以38,262元計算，始為合理。
  2.再抗告人已負債數百萬元，自應節撙開銷償債，是應以抗告
    人住所地之高雄市99年度最低生活費標準11,309元計算其必
    要支出。另抗告人主張其須支付子女扶養費部分，已提出戶
    籍謄本為證（見本院卷第107 頁），經核其子為80年1 月生
    而尚未成年，96、97年度雖有薪資所得分別為58,854元、31
    ,585元，換算該2 年度每月平均所得僅3,768 元，足見應屬
    課餘打工性質，並非固定收入，是抗告人主張其尚須負擔其
    子之扶養費尚屬情理；惟關於扶養費用之計算，考量其子女
    仍在學平日生活均依附於父母，因此基本支出應不若一般社
    會人士，而其子並曾偶有打工收入，是認應以98年度免稅額
    8 萬2,000 元計算其每月應支出之扶養費6,833 元較屬妥適
    ，又因其子之扶養義務人含配偶李錦花在內共2 人，而其配
    偶既屬有薪資收入之人，且名下尚有不動產等資產，有其配
    偶之銀行存摺明細及財產歸屬資料清單可稽（見原審卷第17
    頁、第180 頁至第185 頁），故抗告人每月應負擔該名子女
    之扶養費應以3,417 元計算（計算式：6,833 元÷2） ，始
    屬合理。抗告人雖稱其配偶之所得僅堪自足，並無能力分擔
    扶養費云云，惟以其配偶薪資約16,548元，扣除個人必要生
    活費11,309元後，尚足分擔支付上開扶養費用，故抗告人此
    部分主張，洵無足採。
  3.則以抗告人每月之平均所得約38,262元，扣除抗告人個人之
    生活費11,309元及扶養費3,417 元後，尚餘23,536元可供清
    償債務，又觀諸抗告人與最大債權銀行台北富邦銀行前置協
    商時，該行提出之協商方案為180 期利率0 ％，每期還款11
    ,436元之還款方案，已如前述，則抗告人如以上開每月所餘
    金額償債，理應足以支付前開協商金額，並無不能履行協商
    款項之情事；且抗告人之上開每月收入如扣除其必要生活費
    、扶養費及協商金額後，既尚約餘15,251元，亦應足以支付
    其與另二家資產管理公司個別協商之金額2,500 元、1,000
    元及其主張之民間債權人于東明之月還款金額2,000 元，並
    尚有餘裕，故以抗告人之收入情形，既可同時清償協商款項
    、資產管理公司之及民間債權人之債務，實難認其有何不可
    歸責於己之事由致履行顯有重大困難。況抗告人所稱上開支
    出及積欠債務之情事，均為消費者債務清理條例施行後為協
    商成立時即已存在之事實，並為抗告人所得預見，則其於新
    制施行後本可綜合評估其還款能力，方與台北富邦銀行達成
    每月還款11,436元之協商條件，如否即為更生之聲請，而其
    既於評估後與最大債權銀行達成上開協商條件，並經法院裁
    定認可，而此條件又非其無法負擔，且尚在履約中已如上述
    ，則其主張履行上揭分期還款協議顯有重大困難，且係不可
    歸責於其云云實無可採。
四、綜上所述，本件抗告人亦未能舉證證明其有何具有不可歸責
    於己之事由致履行顯有重大困難之情，自難認已具備更生聲
    請之要件，原裁定據此駁回抗告人更生之聲請，於法並無違
    誤，抗告意旨猶執前詞，指摘原裁定不當，為無理由，應予
    駁回。
五、據上論結，本件抗告為無理由，爰依消費者債務清理條例第
    15條、民事訴訟法第495 條之1 第1 項、第449 條第1 項、
    第95條、第78條，裁定如主文。
中    華    民    國    99    年    4     月    13    日
                  民事第四庭  審判長法  官  黃宏欽
                                    法  官  楊淑儀
                                    法  官  楊淑珍
以上為正本係照原本作成。
本裁定不得再抗告。
中    華    民    國    99    年    4     月    13    日
                                    書記官  吳良美

司法院資訊處製作；財團法人民間司法改革基金會備份。
